【裁判字號】    90,上訴,265
【裁判日期】    891230
【裁判案由】    誣告
【裁判全文】
臺灣高等法院臺中分院刑事判決                      九十年度上訴字第二六五號
    上  訴  人
    即  自訴人
    即反訴被告  甲○○
    自訴代理人  丙○○
    上  訴  人
    即  被  告
    即反訴原告  乙○○
右上訴人，因被告誣告案件，不服臺灣臺中地方法院中華民國八十九年十二月三十日
第一審判決（八十九年度自字第七二六號），提起上訴，本院判決如左：
    主  文
上訴駁回。
    理  由
甲、本訴部分：
一、自訴意旨略以：被告乙○○與案外人林進坤、唐美華於民國（下同）八十七年十
    二月十四日向訴外人林淳志及自訴人甲○○買受不動產，惟被告根本無資力給付
    買賣之價款，以致買賣契約無法履行，嗣後並引發連串之糾紛與訴訟，而自訴人
    與被告乙○○雖有上開買賣糾紛，惟自訴人從未對被告乙○○提起任何刑事竊佔
    之告訴，詎被告竟於八十九年五月間列自訴人為被告，誣指自訴人設詞虛構伊竊
    佔臺中市○○路新平巷三二弄三七號房屋，而向臺灣臺中地方法院檢察署提起刑
    事誣告罪之告訴（案號為八十八年度他字第九六六號及八十八年度偵字第一八一
    二號，應係一八一二０號之誤），並向臺灣臺中地方法院提起自訴，意圖使自訴
    人受刑事追訴之處罰，伊行為非但對自訴人造成莫大之傷害及困擾，更構成刑法
    第一百六十九條第一項之誣告罪云云。
二、按犯罪事實應依證據認定之，無證據不得推定其犯罪事實，為刑事訴訟法第一百
    五十四條定有明文。次按犯罪事實之認定，應憑真實之證據，倘證據是否真實尚
    欠明顯，自難以擬制推測之方法，為其判斷之基礎。又按誣告罪之成立以意圖他
    人受刑事處分或懲戒處分，而為虛偽之告訴、告發、報告者為要件，所謂虛偽係
    指明知無此事實故意捏造而言，若告訴人誤認有此事實或以為有此嫌疑，自不得
    指為虛偽，即難科以本罪。且按誣告罪之成立，以告訴人所訴被訴人之事實必須
    完全出於虛構為要件，若有出於誤會或懷疑有此事實而為申告，以致不能證明其
    所訴之事實為真實，縱被訴人不負刑責，而告訴人本缺乏誣告之故意，亦難成立
    誣告罪名（參照五十三年台上字第六五六號、四十年臺上字第八八號、四十四年
    臺上字第八九二號判例意旨）。
三、訊據被告乙○○，堅決否認有自訴人甲○○所指訴之誣告犯行，並辯稱伊會提出
    誣告之告訴，是因為自訴人事先有答應要讓伊搬進去住，伊亦開立面額二千萬元
    的本票交付，而且該臺中市○○路大樓設有管理員，是經自訴人同意，伊才可能
    進去裝潢，但自訴人事後卻與林淳志具有犯意聯絡而對伊提出竊佔告訴，且偵查
    期間均是自訴人代理出庭，所以伊才會認為自訴人係誣告等語。本院經查：
(一)被告與案外人林進坤、唐美華於八十七年十二月十四日向自訴人甲○○及案外人
    林淳志購買包含上開臺中市○○路房屋及土地在內之四棟房屋及土地，雙方因付
    款方式及是否有能力履行發生爭執，並提起民事訴訟，案外人林淳志並於八十八
    年二月十一日，對被告及案外人林進坤提起竊佔告訴，臺灣臺中地方法院檢察署
    檢察官於八十八年三月四日偵查中，告訴人林淳志，被告乙○○及證人即仲介人
    劉奕櫻出庭，被告林進坤並於同年三月五日被提出庭應訊，三月二十五日告訴人
    、被告乙○○及證人即代書洪宗智出庭應訊，證人即仲介人王永華於四月二十六
    日出庭，告訴人及被告乙○○於七月五日出庭陳述意見後，檢察官將八十八年他
    字第九六六號告訴人乙○○告訴被告林淳志甲○○詐欺罪之八十八年七月二十六
    日筆錄附卷，於同年八月二十四日偵查終結，將被告乙○○林進坤兩人為不起訴
    處分，此有調閱之該署八十八年偵字第五一三七號卷可稽，可見該案件買賣後至
    偵查中，被告乙○○如何占用房屋，雖各有不同陳述，且甚有爭執，但於八十八
    年七月間以前之五月，被告乙○○已搬遷離該房屋（參見該卷八四之證明書，及
    八七頁林淳志甲○○之筆錄），洵堪認定，且堪認定該案中僅有告訴人林淳志出
    庭，自訴人並未出庭或代理出庭陳述意見，惟依告訴人所具補充理由狀所載「又
    查告訴人於八十八年三月二十五日經鈞署傳訊出庭應訊時，被告乙○○夥同與伊
    一齊前來之二人，竟對告訴人之母親甲○○威脅恐嚇，表示『告沒有用，你們要
    拿出錢來，我們才搬家，否則要你們好看』」云云（參見該卷七十頁），則自訴
    人是否始終未陪同告訴人前去偵查庭，已有可疑。嗣該案經告訴人對其中之被告
    乙○○提出再議之聲請，經發回續查，檢察官定於八十八年十月二十一日偵查，
    告訴人未出庭而委由甲○○及張清淵律師代理，被告亦有出庭，經改期十二月六
    日偵查，僅甲○○及被告出庭，檢察官因而於八十九年一月三日以八十八年度偵
    續字第二七一號為不起訴處分後，因告訴人林淳志未再提出再議之聲請而確定，
    可見該案件之偵續階段，皆由自訴人甲○○以告訴代理人身份出庭，亦屬明確之
    情事，是自訴人於本院辯稱其僅代理出庭一次云云，核係無憑之辯，不足採信。
(二)又被告乙○○於八十八年六月二十九日對自訴人及案外人林淳志提起詐欺罪之告
    訴（八十八年他字第九六六號），經檢察官定期於八十八年七月二十六日偵查，
    雙方三人均出庭，被告二人同日並提出答辯狀辯稱唐美華已於購屋後之八十八年
    一月間簽立無資力購屋之放棄書，而林進坤之銀行支票帳戶已於八十四年一月間
    被拒絕往來，乙○○亦未支付價款卻違約占用系爭房屋，被告林淳志甲○○二人
    並未詐欺云云，嗣八十八年八月十日及八月二十六日告訴人乙○○再具狀補充告
    訴林淳志甲○○劉奕櫻劉昌隴四人涉有詐欺誣告背信侵占等罪，檢察官於同年七
    月二十七日依上開他字案卷將林淳志甲○○簽分八十八年偵字第一八一二０號辦
    理，而劉奕櫻劉昌隴則依乙○○八十八年八月十日追加被告暨補充告訴理由狀於
    八月十七日分案為八十八年偵字第一八六五六號，該一八一二０號案件檢察官定
    於八十九年二月二日調查。告訴人乙○○再分別於八十八年八月十六日具狀追加
    被告洪宗智（八十八年他字第一八０一號），八月三十一日具狀追加被告王永華
    （八十八年他字第二０四０號），八十九年一月間具狀檢舉劉昌隴等六人涉有詐
    欺等罪嫌（八十九年他字第七一八號），而該八十八年偵字第一八一二０號卷內
    ，告訴人乙○○復於八十八年九月二十九日再陳報，十月二十二日補呈告訴被告
    劉奕櫻甲○○林淳志劉昌隴王永華洪宗智犯罪，檢察官於八十九年二月二日偵查
    中，告訴人及被告之劉奕櫻洪宗智王永華甲○○均如期出庭，檢察官因而於八十
    九年二月間依上開他字卷將洪宗智分案為八十九年偵字第三一二五號，王永華分
    案為八十九年偵字第三一二六號，被告洪宗智林淳志甲○○王永華劉昌隴劉奕櫻
    六人分案為八十九年偵字第三一二四號，檢察官並經偵查終結而於八十九年八月
    三十日以八十八年度偵字第一八一二０號、第一八六五六號、八十九年度偵字第
    三一二四號、第三一二五號、第三一二六號不起訴處分書為被告甲○○等六人不
    起訴之處分，告訴人乙○○依法聲請再議，臺灣高等法院臺中分院檢察署於八十
    九年十月十六日以八十九年度議字第一一五二號處分書認其再議無理由而駁回之
    事實，有該等調閱之案卷可憑。則依該等案件之偵查結果，可見告訴人乙○○與
    甲○○等六人間之買賣糾紛僅係民事糾葛，核與刑法之詐欺背信侵占誣告等罪之
    構成要件，明顯有未符，亦堪認定。
(三)再者，乙○○對甲○○等人提出詐欺等罪之告訴期間內，被告乙○○亦於八十九
    年六月二十六日以同一事實向臺灣臺中方法院提起自訴，指稱被告林淳志甲○○
    洪宗智唐美華四人涉有背信罪嫌，經原審於八十九年八月十日以八十九年度自字
    第五三七號判決林淳志甲○○洪宗智部分自訴不受理，唐美華部分自訴駁回等情
    事，亦有調閱之上開刑事判決附於原審卷可稽，是被告乙○○確有就伊被林淳志
    告訴竊佔罪，於檢察官偵查中，另行對自訴人等人提出誣告罪嫌等事實之告訴或
    自訴，要堪認定。又依上開偵查卷所示，乙○○對林淳志甲○○所提起請求被告
    給付二百萬元違約金事件（原審八十八年訴字第二七七三號），經原審判決「原
    告之訴駁回」云云（參見一八一二０號卷九十頁），且乙○○對甲○○所提起之
    確認本票債權不存在事件，則經原審以八十八年簡上字第四二七號判決「原判決
    廢棄，被上訴人（按指乙○○）在第一審簡易之訴駁回」云云（參見同上卷一０
    一頁），而甲○○林淳志對乙○○林進坤唐美華所提起請求被告給付違約金二百
    萬元之事件，亦經臺灣士林地方法院判決「原告之訴駁回」（參見同上卷一四五
    頁），是依上開民事判決及刑案之偵查結果，甲○○執有乙○○所簽之本票，即
    屬有據，而被告乙○○顯無法證明伊有權先就系爭買賣房屋為占用並裝潢之行為
    ，則林淳志告訴乙○○竊佔房屋，難認全然無因。
(四)依上所述，案外人林淳志對被告乙○○提起竊佔之告訴案件，自訴人並非提起告
    訴之人，且未於偵查中代理出庭陳述告訴意見，然經發回續查之偵查期間，都由
    自訴人到庭擔任告訴代理人，由其陳述意見，且上開之八十八年偵續字第二七一
    號不起訴處分書亦載明自訴人為告訴告理人，況自訴人於原審及本院亦陳稱「因
    林淳志太太生產，其才代理他出庭」等語在卷（參見八十九年十二月二十一日原
    審卷筆錄，本院卷），足見自訴人確有參與該案件告訴之相關應訊工作，至為顯
    明。又本案上開四棟房屋及土地買賣事宜，因自訴人為案外人林淳志之母親，亦
    大多係由自訴人與被告洽談，買賣契約書上自訴人亦列名出賣人之一，而上開竊
    佔案件復係因該件買賣契約所引起，甲○○且持被告所簽之本票聲請法院裁定准
    許強制執行，是基於上開情形，被告因而誤會或懷疑自訴人亦有犯意聯絡而參與
    林淳志對伊竊佔罪之告訴，亦與事理無違，難認無憑，則被告上開對自訴人誣告
    之告訴，顯難認有誣告之犯意。此外，復查無其他證據足資證明被告有自訴人所
    指之上開誣告犯罪行為，原審因而為被告無罪之諭知，經核尚無不合。又被告於
    原審聲請傳喚宏威保全管理公司及證人林進坤，霧峰分局之人員，以證明伊係經
    自訴人同意而先占用房屋乙節，惟依上所述，被告乙○○如何取得鑰匙而占用，
    雙方各有爭執，而依偵查結果，被告既無竊佔犯行，已甚明確，是被告再聲請傳
    喚該保全公司人員及自訴人報案請求處理之員警等，即非必要。且被告於原審辯
    稱伊追加告訴自訴人竊佔，係依巫維仁律師建議云云（參見原審卷五三頁），自
    訴代理人因而請求傳喚該律師，但依被告於偵查中所具多份書狀內容，均有親自
    簽名以觀，仍難認被告上開所辯堪採，是上開證據核無調查必要，均附此敘明。
四、自訴人上訴意旨略稱其並未共同告訴被告竊佔，僅係一次代理林淳志出庭，被告
    卻無依據，即對其提出誣告之告訴，顯有誣告之犯行，其自得自訴並且提起上訴
    云云。但查，自訴人既係共同出賣人，並且自己持上開本票聲請法院裁定，且於
    偵查中以告訴代理人身份出庭陳述意見，而自訴人對被告所提起給付違約金之訴
    訟，亦經臺灣士林地方法院判決敗訴在案，況自訴人所執有之被告所簽之本票，
    於被告搬遷後自訴人仍未返還之情事，為自訴人於本院九十年二月二十六日調查
    時所不否認，核與被告所供相符，則自訴人既於買賣時有共同出面接洽，並且有
    將房屋鑰匙三支交付仲介人王永華，縱使被告未依約付款或無能力付款，在契約
    未解除前，被告所為先占用之舉動，依上偵查結果，核與竊佔罪之構成要件仍屬
    有間，自訴人更於檢察官偵續階段以代理告訴人出庭兩次，則被告執此指稱自訴
    人有共同誣告犯行，自非無憑，是自訴人於原審指稱被告有誣告犯行，難以採取
    ，自訴人提起上訴亦無客觀證據提出，所指稱被告始終無付款能力乙節，核屬另
    一問題，是自訴人猶執陳詞，指摘原判決不當，自為無理由，其上訴應予駁回。
乙、反訴部分：
一、反訴意旨另以：反訴被告甲○○明知反訴人乙○○就雙方買賣契約所述相關情事
    ，均屬事實，反訴人所提告訴，並非無憑，仍以自訴手段誣告反訴人，因認反訴
    被告亦涉有刑法第一百六十九條第一項之誣告罪嫌云云。
二、訊據反訴被告甲○○，堅決否認有誣告之犯行，並辯稱其並沒有共同對反訴人提
    出竊佔罪之告訴，然乙○○卻對其提出誣告之告訴，是反訴人顯有誣告之行為，
    其所提起之本件自訴並非誣告等語。本院經查，反訴被告並未共同具名對反訴人
    提起竊佔罪之告訴，其僅係該案件之告訴代理人等情節，已如前述，是其主觀上
    認為其既非竊佔案件之告訴人，反訴人即不應將其追加列為竊佔之被告，因而認
    為反訴人涉有誣告犯行，其雖未慮及其曾為告訴代理人及買賣契約主談者等情事
    ，然其所述之過程既屬與事實相符，自難認其有故意捏造而誣告之行為，是自不
    得以反訴被告對反訴人提出誣告罪之自訴，反訴人經原審判決無罪，即認其亦涉
    有誣告罪。原審因而為自訴人即反訴被告無罪之諭知，經核尚無不合。且反訴人
    於反訴狀提及反訴被告涉有詐欺罪云云，惟詐欺罪部分業經檢察官不起訴處分確
    定，反訴人已不得就同一事實再行起訴，而反訴人於原審辯論時經確認後，亦主
    張其僅反訴誣告罪，是原審對反訴部分僅就誣告罪部分為審理，自無不合。
三、被告即反訴人上訴意旨略稱偵查中，伊有聲請調查證據，檢察官並未調查，但檢
    察官已不起訴處分並經再議駁回而確定，伊想想就算了云云，固非無見。但自訴
    人提起誣告之自訴，肇因於先前被告對自訴人先後提出誣告之告訴及自訴所使然
    ，則自訴人本件之自訴，自難遽認係誣告之犯行，此外，被告復無補強證據提出
    ，是伊之上訴，亦為無理由，仍應予駁回。至被告所指稱檢察官未調查證據云云
    ，依該等偵查案卷所示，核與本案之反訴無涉，自無調查必要，附此敘明。
據上論結，應依刑事訴訟法第三百六十八條，判決如主文。
中      華      民      國      九十     年       三      月    二十七  日
                                臺灣高等法院臺中分院刑事第二庭
                                      審判長法  官  羅  禮  政
                                            法  官  陳  欣  安
                                            法  官  蔡  聰  明
右正本證明與原本無異。
自訴人及反訴人均得上訴。
如不服本判決應於收受送達後十日內向本院提出上訴書狀，其未述上訴之理由者並
得於提起上訴後十日內向本院補提理由書（均須按他造當事人之人數附繕本）。
                                            書記官    瑞  芳
中      華      民      國      九十     年       三      月    二十八  日
                                                                        Ｉ


司法院資訊處製作；財團法人民間司法改革基金會備份。
